【裁判字號】    98,消債更,5
【裁判日期】    980623
【裁判案由】    更生事件
【裁判全文】
臺灣臺東地方法院民事裁定             98年度消債更字第5號
聲  請  人  法紹里本即羅源順.
上列當事人聲請消費者債務清理之更生事件，本院裁定如下：
    主      文
聲請人法紹里本於中華民國98年6月29日16時起開始更生程序。
命司法事務官進行本件更生程序。
聲請人應於本裁定送達後5日內，預納郵務送達費新臺幣1,040元
。
    理      由
壹、按(一)「債務人對於金融機構因消費借貸、自用住宅借款、信
    用卡或現金卡契約而負債務，在聲請更生前，應提出債權人
    清冊，以書面向最大債權金融機構請求協商債務清償方案，
    並表明共同協商之意旨」、「協商不成立時，應付與債務人
    證明書」消費者債務清理條例（下稱同條例）第151條第1項
    、第4項定有明文；(二)「債務人與金融機構協商成立者，不
    得聲請更生或清算。但因不可歸責於己之事由，致履行顯有
    重大困難者，不在此限」、「本條例施行前，債務人依金融
    主管機關協調成立之中華民國銀行公會會員，辦理消費金融
    案件無擔保債務協商機制與金融機構成立之協商，準用前項
    之規定」，消費者債務清理條例（下稱同條例）第5項至第6
    項；(三)「債務人不能清償債務或有不能清償之虞者，得依本
    條例所定更生或清算程序，清理其債務。」（同條例第3條
    ）；(四)「債務人無擔保或無優先權之債務總額未逾新臺幣12
    00萬元者，於法院裁定開始清算程序或宣告破產前，得向法
    院聲請更生。」（同條例第42條第1項）；(五)「法院開始更
    生程序之裁定，應載明其年、月、日、時，並即時發生效力
    。前項裁定不得抗告，並應公告之。」（同條例第45條）；
    (六)法院開始更生程序後，得命司法事務官進行更生程序（同
    條例第16條第1項）。(七)又「受扶養權利者，以不能維持生
    活而無謀生能力者為限。前項無謀生能力之限制，於直系血
    親尊親屬，不適用之。」，民法第1117條定有明文。(八)「聲
    請更生或清算，徵收聲請費新臺幣一千元。郵務送達費及法
    院人員之差旅費不另徵收。但所需費用超過應徵收之聲請費
    者，其超過部分，依實支數計算徵收。前項所需費用及進行
    更生或清算程序之必要費用，法院得酌定相當金額，定期命
    聲請人預納之，逾期未預納者，除別有規定外，法院得駁回
    更生或清算之聲請。」（同條例第6條）。
貳、本件聲請意旨略以：
    聲請人聲請本件更生時，除有房地各1筆外，無任何之財產
    ，5年內亦未從事營業活動。目前擔任臺東基督教醫院之約
    僱聘用人員，每月薪資約為17,306元，於扣除最低生活費及
    扶養母親之費用後，餘款顯不足清償。本條例施行前，曾與
    安信信用卡公司成立協商，並達成自自95年6月起每月清償6
    ,936 元之協議，聲請人亦按約繳至97年3月後，即無力繼續
    繳納，而上開毀諾，顯非可歸責聲請人之事由，致履行顯有
    重大困難。本件聲請時已累計無擔保或無優先權之債務總金
    額約64萬元，故聲請人資產總價值並不足清償債務總金額，
    且以每月之收入扣除支出後，顯有不能清償債務之事實，爰
    在未經法院裁定開始清算程序或宣告破產前，向本院聲請更
    生等語。
參、經查：
一、聲請人主張之前揭事實，業據其提：出財團法人金融聯合徵
    信於97年11月14日當事人查詢個人資料（信用報告）回覆書
    、財政部臺灣南區國稅局財產歸屬資料清單、95年至96年度
    綜合所得稅各類所得資料清單、杜美雲之財政部臺灣南區國
    稅局財產歸屬資料清單、杜美雲之95年至96年度綜合所得稅
    各類所得資料清單、債權人清冊、債務人清冊、財產清單、
    杜美雲（即聲請人之配偶）之財產清單、所得收入清單、生
    活必要支出清單、依法受債務人扶養之人、財產增減變動表
    、更生償還計畫草案、償還計畫表、小規模營業聲請人之簡
    單損益表、財產、收入與支出總額彙總表、補充說明書、戶
    籍謄本、戶口名簿、中華民國國民身份證、全民健康保險卡
    影本、中華郵政股份有限公司臺東大同路郵局郵政存簿儲金
    簿、逾期貸款對帳單、財團法人臺東基督教醫院所出具聲請
    人於94年7月31日之離職證明書、臺東基督教醫院97年1月至
    6 月之薪資通知單、房屋租賃契約書、加油證明之發票、臺
    東縣稅務局97年地價稅繳款書、購買液化石油氣之證明、亞
    太電信股份有限公司服務費暨違約金繳款單、臺灣電力公司
    電費通知及收據、臺灣自來水公司水費通知及收據、依「中
    華民國銀行公會會員辦理消費金融案件無擔保債務協商機制
    」所成立之協議書、依約清償之郵政跨行匯款申請書等證據
    資料影本為證｛見本院卷（下同）第8頁至第53頁、第67頁
    至第81頁｝，堪可認定為真實。
二、至於聲請人於：
  (一)於98年1月10日聲請本件更生時，除有坐落在臺東縣臺東市
    ○○段583地號土地、門牌號碼為：臺東縣臺東市○○路○段
    123號建物（下稱系爭不動產，合計價值為662,149元），及
    在郵局於98年5月26日之存款為34,431元外，無任何之財產
    ，5年內亦未從事營業活動（第33頁、第77頁至第81頁：財
    政部臺灣南區國稅局財產歸屬資料清單、中華郵政股份有限
    公司臺東大同路郵局郵政存簿儲金簿影本）。
  (二)95年、96年之綜合所得額，合計為378,586元（第34頁至第
    35頁：95年、96年綜合所得稅查詢資料影本），平均每月收
    入約15,775元。目前擔任臺東基督教醫院之約僱聘用人員，
    每月薪資約為17,306元（第39頁至第44頁：薪資通知單影本
    ）。另依據內政部主計處所公佈之98年度臺灣省每人每月最
    低生活費標準為9,829元（已包含居住費用，故不得再另列
    房貸金額）（本院卷第14頁：歷年最低生活費一覽表）。至
    於方秀英（即聲請人之母，17年3月出生）逾91歲，無任何
    財產、96年所得收入僅640元（第32頁、第56頁至第58頁：
    戶籍謄本、稅務電子閘門財產所得查詢明細表），依前揭說
    明，自屬不能維持生活，而需受聲請人扶養之權利人，故聲
    請人陳報扶養費每月4,500元，尚為有據。
  (四)雖聲請人在本條例施行前，曾依「中華民國銀行公會會員辦
    理消費金融案件無擔保債務協商機制」，並於95年5月10日
    與安信信用卡公司（即最大之無擔保債權銀行）成立協商，
    達成：自95年6月起、分60期、利率為百分之9.88、於每月1
    0日清償6,936元，至全部清償完畢為止之協議（下稱系爭協
    議，第52頁：協議書）。惟：以聲請人於95年之每月平均薪
    資15,775元，扣除前揭所示之最低生活費9,829元，及扶養
    費4,500元後，則餘款僅1,446元，顯不足以清償依系爭協議
    所訂按月應繳之金額甚明。據此，嗣聲請人未能繼續履行系
    爭協議，恐乃因系爭協議，未有充分考量其收入與支出之情
    ，復所約定之償還金額，似有過高之虞，致其客觀收入，不
    足以長期持續履行系爭協議應償還之款項，故應非屬聲請人
    在系爭協議後，有故意浪費或其他不利償還之行為。另聲請
    人於系爭協議後，尚有按期繳納依系爭協議應繳之金額至97
    年3月（第68頁至第76頁：依約清償之郵政跨行匯款申請書
    影本），足認聲請人仍有清償之誠意。職是，系爭協議係因
    不可歸責於聲請人之事由，致其履行顯有重大困難乙情，應
    勘認定。
  (五)而聲請人迄今所負金融機構無擔保或無優先權債務約為64萬
    （第8頁至第9頁、第24頁至第26頁：聲請人之債權人清冊、
    財團法人金融聯合徵信中心當事人綜合信用報告）。據此，
    聲請人之資產總價值扣除債務總金額後，顯有不能清償債務
    之虞，堪可認定。
四、綜上所述，本院考量上情；及聲請人之財產、信用、勞力、
    技術後，認聲請人顯有不能清償債務之虞，應為昭然。至聲
    請人在本條例施行前，雖依金融主管機關協調成立之中華民
    國銀行公會會員辦理消費金融案件無擔保債務協商機制，與
    金融機構成立之協商，但因不可歸責於己之事由，致履行顯
    有重大困難。復未經法院裁定開始清算程序或宣告破產（同
    條例第13條）；而無擔保或無優先權之債務總額未逾1,200
    萬元（同條例第42條）；又無同條例第6條第3項、第8條、
    第46條各款所定應駁回更生聲請之事由。則聲請人於本件更
    生之聲請，洵屬有據，應予准許，爰併依同條例第16條第1
    項規定，命司法事務官進行更生程序，並裁定如主文所示。
五、至於法院裁定開始更生程序後，對於債務人不得開始或繼續
    訴訟及強制執行程序。但有擔保或有優先權之債權，不在此
    限（同條例第48條第2項）。故聲請人在准予本件更生程序
    後，關於該保全程序之聲請，已無實益。
六、而本件司法事務官於進行更生程序，於協助債務人提出更生
    方案時，應注意更生方案需酌留債務人生活上應變所需費用
    ，並依社會常情衡量債務人之償債能力，依此協助債務人擬
    定公允之更生方案，始符消費者債務清理條例重建債務人經
    濟生活之立法目的，附此敘明。
七、本件有命聲請人預納郵務送達費用之必要，並以債權人、債
    務人合計6人，以每人送達10次、每次郵務送達費34元計，
    扣除已繳納之聲請費1,000元估算後，聲請人應預納之費用
    為1,040元（計算方式：6人34元10次－1,000元）（本
    件必要費用係預納，如有剩餘則退還予聲請人）。
中      華      民      國    98    年    6    月  23  日
                        民事庭  法  官  陳兆翔
上為正本係照原本作成。
本件不得抗告。
本裁定已於98年6月29日16時公告。
中      華      民      國    98    年    6    月  23  日
                                書記官  林建成


司法院資訊處製作；財團法人民間司法改革基金會備份。
